【裁判字號】    99,上更(一),128
【裁判日期】    990723
【裁判案由】    妨害性自主
【裁判全文】
臺灣高等法院刑事判決             99年度上更(一)字第128號
上  訴  人
即  被  告  乙○○
選任辯護人  陳河泉律師
上列上訴人因妨害性自主案件，不服臺灣桃園地方法院95年度訴
字第1874號，民國96年10月23日第一審判決（起訴案號：臺灣桃
園地方法院檢察署94年度偵字第21938號），提起上訴，經本院
判決後，由最高法院發回更審（99年度台上字第1633號），本院
判決如下：
    主  文
原判決撤銷。
乙○○對於女子利用其酒醉之情形，不知抗拒而為性交之行為，
處有期徒刑參年貳月。
    事  實
一、乙○○於民國94年6月18日晚間，與友人戊ＯＯ、丁○○同
    往桃園縣桃園市○○路39號「悅來鄉茶室」消費飲酒，由該
    茶室之小姐即代號00000000之成年女子（姓名、年籍、地址
    詳卷附彌封資料，下稱「甲○」）在場服務，嗣乙○○與友
    人欲轉往桃園市○○路○段30巷14號「好久不見卡拉OK店」
    繼續飲酒，乃囑甲○於當日下班後自行前往該卡拉OK店與其
    等一起飲酒，乙○○等人即於同日晚上10時30分許，轉至「
    好久不見卡拉OK店」內飲酒、唱歌，嗣甲○於是日晚上11時
    40 分許抵達卡拉OK店，乙○○之友人丙○○稍候亦到場，
    乙○○等人於酒酣耳熱之際，頻向甲○敬酒，甲○於大量飲酒
    後酒醉，乃向乙○○表示欲先離開，乙○○回稱：大家都是
    去消費的，要陪同喝酒捧場等語，甲○只得繼續留下與乙○○等人一同飲酒，嗣甲○醉倒在桌下，乃撥打電話欲找友人
    前來接送，並委請在場之服務小姐己ＯＯ將該卡拉OK店地址
    告知電話彼端之友人，惟己ＯＯ自甲○手中接過行動電話之
    際，該電話即遭乙○○之友人取走，致甲○無從聯絡友人前
    來搭載離開，並因酒醉而倒臥在桌底下。俟翌日（19日）凌
    晨2時許，乙○○等人決意離開「好久不見卡拉OK店」，欲
    轉往桃園縣龜山鄉○○街197號2樓丙○○住處繼續飲酒、聊
    天，而邀同甲○、己ＯＯ前往，乙○○即攙扶已因不勝酒力
    呈泥醉狀態之甲○坐上丙○○駕駛之自小客車，己ＯＯ亦由
    他人攙扶上車後，丙○○即駕車搭載乙○○、甲○與己ＯＯ
    前往其住處，於抵達後，乙○○、甲○與己ＯＯ下車進入丙○○住處，丙○○即藉故離開，甲○因不勝酒力於進入丙○○住處屋內客廳旁之房間，即倒臥床上昏睡，己ＯＯ亦因酒
    醉而醉臥在屋內客廳之沙發上。於同日凌晨3時許，乙○○
    走入甲○所在之房間內，見甲○已因酒醉昏睡，處於類似心神
    喪失狀態，認有可趁之機，竟基於乘機性交之犯意，脫下自
    己身穿之外衣、外褲，僅著內褲坐躺在甲○身旁之床上，將甲○上身所穿肚兜型上衣掀起至乳房下緣，下身所穿裙子往上
    拉起，內褲褪去，以手伸入甲○之陰道內，對甲○性交得逞，
    因甲○於昏睡迷糊之際，感覺下體有異物抽動而轉醒，見乙○○僅著內褲坐躺在其身旁床上，而其身上所穿肚兜型上衣
    遭人掀起至乳房下緣，裙子為人拉上，下身內褲已不見，全
    身衣衫不整，驚覺已受侵害，乃要求乙○○讓其離去，之後
    並趁乙○○離開房間進入廁所之際，未及整理衣衫即逃離上
    址，至附近之便利商店請求店員代向警方報案求救，經警循
    線查獲乙○○，始悉上情。
二、案經桃園縣政府警察局龜山分局報告臺灣桃園地方法院檢察
    署檢察官偵查起訴。
    理  由
一、訊據被告乙○○矢口否認涉有上開犯行，辯稱：是甲○在「
    悅來鄉茶室」內聽到伊與友人要轉往「好久不見卡拉OK店」
    喝酒，表示自己也要過去，並於下班後自行前往卡拉OK店，
    伊與友人沒有一直勸甲○喝酒，甲○也未喝到不醒人事不能行
    走之程度，應該不算喝醉，之後甲○自行坐上丙○○駕駛之
    自小客車，由丙○○載伊與甲○、己ＯＯ到他的住處後，因
    丙○○開車返回卡拉OK店搭載其他人，甲○則自行進入房間
    睡覺，伊覺得很累，也走進房內睡在床上，並未注意到是否
    與甲○睡在同一張床上，當天伊根本未對甲○性交，亦無脫掉
    衣服只穿1件內褲之情形云云。經查：
  (一)證人即告訴人甲○係「悅來鄉茶室」之服務小姐，被告於94
    年6月18日晚上8時許，與友人丁○○、戊ＯＯ同往該茶室喝
    酒消費，由甲○在場服務，被告等人於同日晚上10時30分許
    轉往桃園市○○路○段30巷14號「好久不見卡拉OK店」繼續
    飲酒，甲○於晚上11時40分許抵達與被告等人一起喝酒，而
    「好久不見卡拉OK店」之服務小姐己ＯＯ亦在被告等人消費
    之桌次陪酒服務乙節，業據證人甲○於警詢、偵查中及原審
    審理中證述明確，並經證人戊ＯＯ、丁○○於警詢中證稱：
    其等與被告先去「悅來鄉茶室」喝酒後，轉到「好久不見卡
    拉OK店」喝酒等語，證人丙○○於警詢中證稱：當天伊到「
    好久不見卡拉OK店」時，甲○已在場等語，且經證人己ＯＯ
    於警詢、偵查中及原審審理中證稱：伊為「好久不見卡拉OK
    店」之服務小姐，伊於晚上11點多到店裡上班時，被告已在
    場，甲○比伊晚到，甲○進來後就跟被告喝酒、聊天，被告那
    1桌有蠻多人的，曾有1大批人進來喝酒後走掉，又換另1批
    人進來喝酒，伊會轉台，店內到處都去等語在卷。是以，被
    告與丁○○、戊ＯＯ等3人於上揭時地在「悅來鄉茶室」飲
    酒消費時，係由甲○服務陪酒，嗣轉赴「好久不見卡拉OK店
    」後，甲○亦隨後前往一同飲酒乙節，首堪認定。
  (二)證人甲○、己ＯＯ在「好久不見卡拉OK店」喝酒後，因被告
    等人決意轉往桃園縣龜山鄉○○街197號2樓丙○○住處繼續
    喝酒，於96年6月19日凌晨2時許，丙○○駕車搭載被告、甲○、己ＯＯ抵達後，於被告、甲○、己ＯＯ進入上址屋內，
    丙○○即藉故駕車離去，甲○進入丙○○住處客廳旁之房間
    內，因不勝酒力，倒臥床上睡覺，於昏睡迷糊之際，感覺有
    異物在下體內抽動而轉醒，見被告僅著內褲坐躺身旁，其身
    上所穿肚兜型上衣遭人掀起至乳房下緣，裙子為人掀起，內
    褲已不見，全身衣衫不整乙節，業據證人甲○於警、偵訊及
    本院證述明確，佐以證人己ＯＯ於原審具結證稱：凌晨2點
    多，有人說要上車，伊有同意，便有2人扶著伊上車，伊不
    知甲○如何上車，後來車子駛往龜山那間公寓，伊進入公寓
    後就在沙發上躺著睡覺，醒來後大約3點多，公寓很安靜，
    都沒有聲音，伊覺得很冷，腳動一下就突然踢到桌子，被告
    從房間走出來看，當時被告只穿1件大的四角內褲，伊假裝
    睡著，被告發現沒有異樣，一下子就轉身進入房間，伊把眼
    睛張開後，看到被告轉身進入房間後約1、2分鐘，伊就拿起
    自己的皮包走掉了，離開時大約是3點50幾分等語在卷（見
    原審卷第50頁）。證人己ＯＯ雖未證述任何關於被告如何趁
    甲○酒醉不知抗拒之情形下予以性交之情節，然證人己ＯＯ
    就其與甲○、被告進入丙○○住處之情形，及其驚醒時看到
    被告只穿著四角內褲自房間走出察看後又返回房間之情形，
    足資佐證甲○所陳「被告只穿內褲坐躺在伊身邊床上」等語
    之真實性，況被告就其在丙○○住處屋內與甲○、己ＯＯ之
    相處情形如何，先於警詢中供稱：甲○進入丙○○住處，自
    行走入房間休息，伊去上廁所，己ＯＯ在客廳沙發上休息，
    伊進入廁所約20分鐘，甲○與己ＯＯ已先離去云云；於偵查
    中改稱：己ＯＯ進入客廳沙發睡，甲○進入房間床上睡，伊
    進入廁所20、30分鐘後出來，己ＯＯ已經走了，後來甲○也
    走了云云，於原審供稱：己ＯＯ在客廳沙發躺著，甲○在房
    間睡著，伊也在房間睡覺，不確定是否與甲○同1間云云；於
    原審96年4月10日審理中供稱：伊等到2樓以後，有1位徐小
    姐在沙發上睡著了，甲○在客廳旁之房間睡著了，伊先去廁
    所吐了20幾分鐘，之後出來，伊迷迷糊糊地躺在客廳旁之房
    間床上睡著，應該是甲○睡的那個房間，當時天氣很熱，伊
    只穿1件大的四角內褲，等伊醒來，甲○和徐小姐都不見了云
    云，於原審96年10月9日審理中稱：伊一進去丙○○住處就
    先在客廳旁之房間躺一下就睡著，不知甲○何時進來躺，伊
    大概躺了20分鐘，起身要去上廁所時，甲○還躺在床上，當
    伊從房間走出至客廳時，看到己ＯＯ在客廳沙發上睡覺，之
    後，伊進入廁所上大號，想吐吐不出來，約15分鐘後，伊走
    出廁所，己ＯＯ就不在了；伊進入房間躺時有脫掉外衣，還
    穿著及膝短褲，有繫皮帶，而伊躺在床上休息時是穿T恤及
    短褲，甲○說看到其穿著四角內褲，會不會是看錯，伊不是
    穿四角內褲；等到伊起來上廁所時才發現床上還有甲○云云
    ；綜上被告之供述可知，證人甲○、己ＯＯ於偵查中、原審
    審理中先後就其等進入丙○○住處後之情形、被告當天在屋
    內是否僅穿著四角內褲乙節，所為之陳述互核相符，反觀被
    告於警詢、偵查及原審審理中，就其與甲○、己ＯＯ進入丙○○住處後之動向如何、是否僅穿著四角內褲走出房間察看
    己ＯＯ之情形等節，先後陳述各有不同，倘其所述為真，何
    以關於同一事件之供述竟有差異，顯見被告所辯，與事實不
    符，應以證人己ＯＯ、甲○上開證述，與事實較為相符可採
    信。
  (三)就被告在丙○○住處內乘甲○酒醉昏睡之際，有無以手指插
    入甲○陰道內性交得逞乙節，證人甲○於警詢中證稱：大約星
    期日凌晨3點多等我酒醒，我才發現我在一間不知名的民宅
    ，上衣跟裙子有穿，內衣、內褲沒穿，我在穿內衣內褲時，
    被告走進來躺在我身邊，叫我幫他吹喇叭，並用他的手猛挖
    我下體等語（見偵查卷第20頁），於偵查中具結證稱：我清
    醒時，我在一個房間的床上，我下半身沒有穿，裙子往上拉
    ，內褲沒有穿，上衣被往上掀，內衣還在，乙○○半躺在旁
    邊，穿著一條內褲（見偵查卷第54頁），我醒來時被告有押
    著我的頭靠近他的性器官，要求我幫他口交，但我並沒有做
    ，我在警局說被告用手挖我下體，這是在房間還不是很清醒
    時，只覺得下體很痛，但不知道發生何事，當時感覺到有東
    西進到下體，不知道是什麼等語（見偵查卷第64頁），於原
    審審理中證稱：我於昏睡迷糊之際，感覺下體有在抽動，我
    不了解是性器官還是什麼，被告僅著內褲坐躺在我的身旁床
    上，而我身上所穿肚兜型上衣業遭人掀起至乳房下緣，裙子
    為人掀起，內褲部分我真的不是很清楚，全身衣衫不整等語
    在卷（見原審卷第99至102頁），於本院稱：當天在丙○○
    家中因為發現我的下體有東西在抽動，不舒服，所以醒過來
    ，醒來時發現是被告的手在抽動，我醒來時被告穿著平口四
    角褲，躺在我的身旁，我的上衣已經翻到露出胸部，當天我
    沒有穿內衣，因為上衣是有襯裡，所以不需要穿胸罩，裙子
    也被拉到腰身以上，內褲已經不見了，我當時在便利商店的
    時候也是沒有穿內褲，當時只有裙子蓋住等語（見本院卷第
    33頁正、反面），證人甲○於原審審理中證稱：當天我報警
    後，家人先帶我回家睡覺，等我清醒後，家人才跟我說警察
    說要先去省立桃園醫院做檢驗，之後家人帶我去醫院，醫生
    問我身體的部位，我看醫生問哪個部位，來回答他痛不痛，
    一開始醫生診斷時，我未陳述會陰部有疼痛之情形，等醫生
    對我說可以去領藥時，我才跟醫生說下體很不舒服，醫生叫
    我躺下，再幫我檢查下體等語（見原審卷第110至111頁），
    而證人即看診醫生周家弘於原審證稱：性侵害診斷係先在急
    診室由值班醫師或住院總醫師受理診斷，和一般的驗傷流程
    一樣，醫生都是依照驗傷診斷書記載之項目一一勾選檢查，
    我於94年6月19日在署立桃園醫院受理甲○之檢查診斷後，印
    象中甲○第1次並沒有主訴陰部兩側紅腫之事，我未特別注意
    ，就檢查其他部分，甲○可能有先說膝蓋有瘀青，等檢查到
    最後，我問病人有哪裡不舒服，甲○才說外陰部不舒服，我
    再去檢查其外陰部，因而發現該處有破皮紅腫之傷勢，並在
    「檢查結果欄」更正為「破皮紅腫（以下空白）」等文字，
    因為值班時會有2班醫師在場，伊是住院總醫師，理論上診
    斷證明書應該要蓋伊及主治醫師盧堂安醫師之醫師章，本件
    甲○之診斷證明書就「陰部」之檢查結果，經我更正記載有
    破皮紅腫之情形後，可能是盧醫師知悉有案件，故就診斷證
    明書之內容進行覆核，並在我所更正之上開欄位蓋上其本人
    之醫師章；甲○外陰部有破皮紅腫，應該是有撞擊或摩擦而
    造成之新傷，因為一般破皮紅腫要7天才會消失，故我判斷
    該新傷是7天內造成，但無法判斷究竟是7天內的哪1個時程
    造成；因為性行為可能會造成外陰部破皮紅腫，若是一般的
    行走坐臥之正常情況下則不會形成上開傷勢；而通常只要有
    異物或其他東西進入陰道就會形成處女膜之撕裂傷，所謂「
    陳舊性」是指當場沒有主動性出血（active bleeding）之
    情形，一般是依active bleeding之情形或是看真皮層有無
    損傷來判斷，若是有損傷，表示是新傷，若真皮層已經長回
    去就算是舊傷，而甲○之陰道內並無破皮紅腫之現象，我在甲○之急診病歷上記載「perineal a bit laceration and sw
    elling」是指會陰部有一點撕裂腫脹，因為甲○會陰部撕裂
    傷之情形不明顯，應該是介於撕裂傷和破皮之間，故我在診
    斷證明書「檢查結果欄」只記載破皮紅腫，而未寫撕裂傷，
    甲 ○之驗傷診斷書「檢查結果欄」與「驗傷解析圖」上之記
    載應該是一樣的，均是由診斷醫生來紀錄，只是一方用圖示
    說明，一方用文字紀錄而已，我當天在驗傷解析圖內關於處
    女膜部位，記載處女膜有多處陳舊撕裂傷，甲○之陰部、肛
    門部分沒有受傷，而僅在診斷證明書「陰部」之檢查結果欄
    記載「陰部部分有多處紅腫」，可能是紅腫比較輕微，故在
    圖示內未記載等語綦詳（見原審卷第87至93頁），此有署立
    桃園醫院受理疑似性侵害事件驗傷診斷書1紙、甲○之急診病
    歷資料1份在卷可參。加以證人甲○於警詢中證稱：大約星期
    日凌晨3點多等我酒醒，我才發現我在一間不知名的民宅，
    上衣跟裙子有穿，內衣、內褲沒穿，我在穿內衣內褲時，被
    告走進來躺在我身邊叫我幫他吹喇叭，並用他的手猛挖我下
    體等語（見偵查卷第20頁），偵查中具結證稱：伊在警局說
    被告用手挖伊下體，這是伊在房間還不是很清醒時，只覺得
    下體很痛，但不知道發生何事，當時感覺到有東西進到下體
    ，不知道是什麼等語，於原審審理中證稱：伊於昏睡迷糊之
    際，感覺下體有異物在內抽動而轉醒，驚見被告僅著內褲坐
    躺在其身旁床上等語，及於本院時稱：當天在丙○○家中，
    因為發現我的下體有東西在抽動，不舒服，所以醒過來，醒
    來時發現是被告的手在抽動，在警局說被告挖我的下體，是
    在我醒來之前等語在卷，足見證人甲○就其於昏睡迷糊中感
    覺有以手指伸入其下體、其下體疼痛等情，於偵、審中先後
    所為之陳述，並無矛盾不合之處，而審酌甲○遭被告乘機性
    交之際，既處於酒後酒醉不知抗拒之情況，其對於被告究係
    用手、性器或何物插入其陰道內的描述等情，記憶不甚清晰
    ，非無可能，其於警詢中指稱「被告用手猛挖我下體」云云
    ，雖嫌誇大，惟證人甲○既於原審及本院審理中陳明其於警
    詢所指「被告用手猛挖我下體」，係酒醉昏睡後轉醒，非甚
    清醒之際，只覺得下體很痛，但不知發生何事之情況下所為
    之陳述，但甲○於本院審理中態度即轉趨保守，僅指述：我
    發現下體有東西在抽動，不舒服所以醒過來，醒來時發現是
    被告的手在抽動等語在卷，核其所陳，要非無稽，是證人甲○於偵查中、原審及本院審理中就被告所犯乘機性交犯行之
    指訴，雖有些微不同，但不影響主要情節之陳述，故應值採
    信。又關於甲○當時身上衣著之供述，甲○於警詢中證稱：大
    約星期日凌晨3點多等我酒醒，我才發現我在一間不知名的
    民宅，上衣跟裙子有穿，內衣、內褲沒穿，我在穿內衣內褲
    時，被告走進來躺在我身邊叫我幫他吹喇叭，並用他的手猛
    挖我下體等語（見偵查卷第20頁），於偵查中稱：我清醒時
    我在一個房間的床上，我下半身沒有穿，裙子往上拉，內褲
    沒有穿，上衣被往上掀，內衣還在，乙○○半躺在旁邊，穿
    著一條內褲（見偵查卷第54頁），於原審審理中證稱：事隔
    很久，我記不清楚我有無穿內褲，我只記得我自己衣衫不整
    ，那件衣服是一件肚兜型的衣服，所以不用穿內衣，至於內
    褲我真的不是很清楚等語（見原審卷第102頁），於本院時
    稱：我醒來時我的上衣已經翻到露出胸部，當天我沒有穿內
    衣，因為上衣是有襯裡，所已不需要穿胸罩，裙子也被拉到
    腰身以上，內褲已經不見了，我當時跑到便利商店的時候，
    也是沒有穿內褲，當時只有裙子蓋住，我在原審時說內褲好
    像在身上是不對的，我事後仔細想，當時很急的往外衝，好
    像沒有拿東西等語（見本院卷第33頁反面），甲○對於當時
    衣衫不整之描述，於本院中已證述明確，核與其偵查中證述
    之情形相符，且於本院已對其在原審中曾一度稱「內褲好像
    在身上」是不對的，因事後仔細想當時很急就往外衝等語。
    （見本院卷第33頁反面）是甲○於警詢中就被告以手指猛挖
    其下體，及於原審時稱當時內褲好像在身上等指訴，與偵查
    或本院審理中就此部分所為之證述雖稍有齟齬，然告訴人、
    證人之陳述，有部分前後不符，或相互間有所歧異時，究竟
    何者為可採，法院仍得本其自由心證予以斟酌，非謂一有不
    符或矛盾，即應認其全部均為不可採信；尤其關於行為動機
    、手段及結果等之細節方面，告訴人之指陳，難免故予誇大
    ，證人之證言，有時亦有予渲染之可能；然其基本事實之陳
    述，若果與真實性無礙時，則仍非不得予以採信。（參照最
    高法院74年台上字第1599號判例意旨），且衡之一般人對於
    一件事情經過一段時日後之多次陳述，難期其能完全一致毫
    無出入，而隨著時間流逝，人之記憶難免漸趨模糊，尤其對
    案發經過之細節更容易模糊淡忘，或與平常事務結合而產生
    記憶干擾現象，此乃人之記憶不可避免之自然缺陷，再者被
    害人亦有可能因回答訊問時所用描述之用語不同，省略片段
    情節，或因法庭紀錄之詳簡有異導致陳述前後不一，倘其主
    要陳述一致，應得採為裁判之基礎，非謂其中有一部分稍有
    出入，即認全部均屬無可採取。查被告96年6月19日凌晨3時
    許，乘甲○酒醉昏睡不知抗拒之際，以性器以外之手指插入甲○陰道內，對之性交得逞等情，時隔迄其上揭陳述之時，已
    有相當時日，其於原審審理時亦表示因時間太久而忘記細節
    ，但之前所述實在，顯然甲○因時間流逝記憶漸趨模糊，就
    本案前揭細節之處有所遺忘而供述不一，要與常情不悖，自
    難僅因甲○就前揭本案細節之處，供述前後未盡相符，即認甲○所證均不足採信。基此，審酌證人甲○於偵查、原審及本
    院中所為上開證述、醫師周家弘之上開證述、卷附甲○之疑
    似性侵害案件驗傷診斷書、署立桃園醫院檢送之甲○急診病
    歷等卷證後，認為被告確有於94年6月19日凌晨3時許，在丙○○住處房間床上，以其手指插入甲○陰道內性交得逞之行
    為無訛，被告所辯：並未以手指插入甲○下體云云，不足採
    信。
  (四)被告雖提出診斷證明書1紙，辯稱：其長年罹患糖尿病，有
    性功能障礙，無法勃起，不可能對甲○乘機性交云云。惟查
    ，證人甲○就醫驗傷診斷時經醫院採集之陰道內容物，經與
    被告之唾液採檢結果一併送請內政部警政署刑事警察局鑑定
    後，甲○之內褲未發現精子細胞未檢出人類男性Y染色體DNA
    、陰道抹片未發現精子細胞、陰道棉棒未發現精子細胞，經
    抽取DNA檢測，人類DNA及男性Y染色體DNA定量結果，為男女
    DNA混合，男性Y染色體DNA含量偏低，未進行體染色體DNA-S
    TR型別檢測，進行男性Y染色體DNA-STR型別檢測，未檢出明
    確型別，無法與被告比對乙節，有內政部警政署刑事警察局
    96年6月22日刑醫字第0960069357號鑑驗書1份在卷可參（見
    原審卷第148頁），證人甲○亦未指訴被告係以性器插入其陰
    道，而是以手指插入其陰道而性交，是本件自無積極證據證
    明被告係以性器插入甲○陰道實施犯行，且證人甲○又確受有
    事實欄所載之妨害性自主情節，故可認被告係以手指插入甲○陰道內性交得逞，是被告所辯：因罹患糖尿病而有性功能
    障礙，無法勃起云云，尚無從推翻證人甲○所為指訴之真實
    性，況該紙診斷證明書僅記載被告罹患糖尿病之事實，並未
    就被告是否因該病導致生理上出現陰莖無法勃起之性功能障
    礙乙節作何說明，亦無足資判斷被告心理上會因該疾病導致
    無性慾之證據可佐，故該紙診斷證明書尚無從作為對被告有
    利認定之依據。
  (五)證人己ＯＯ於原審具結證稱：甲○進入「好久不見卡拉OK店
    」與被告及友人一起喝酒後之期間，有一大群人向被告那1
    桌敬酒後離開，又有其他人來敬酒，被告那1桌喝洋酒、啤
    酒，當天甲○是穿套頭肚兜式衣服，背後鏤空，穿裙子，全
    身黑色之裝扮；被告與友人在「好久不見卡拉OK店」內一直
    叫甲○喝酒，甲○向被告表示要先離開，被告說時間還早，要
    繼續喝，甲○喝酒醉後沒有力氣，躲在桌下，身體倒來倒去
    ，有人把她扶起來，等伊轉台回去，甲○又趴到桌子底下，
    在桌下講電話，並向伊詢問卡拉OK店地址，將電話拿給伊聽
    ，請伊跟電話裡的人說該店地址，伊照做後，電話遭被告友
    人拿走，說電話不要打了、有人敬甲○酒時，甲○表示已經酒
    醉，喝不下去，伊見狀上前表示要幫忙喝，並要求該人不要
    一直灌甲○酒，對方不同意，伊是強行拿起甲○酒杯喝酒，於
    96年6月19日凌晨2時許，伊已經酒醉，甲○則醉到在桌底下
    睡著等語在卷（見原審卷第115至116頁），核與證人甲○於
    原審審理中具結所證：伊於晚上11點半進入「好久不見卡拉
    OK店」時，被告坐在沙發上，己ＯＯ也坐在沙發上，被告坐
    的地方一開始有3、4人在場，後來陸續來了一群人，伊坐在
    沙發那裡，被告跟他的朋友一直找伊喝酒，伊不能不喝，伊
    喝了很多『約翰走路』洋酒，不知喝了多少；當天己ＯＯ跑
    來跑去，有時在這桌10分鐘後過去別桌，10分鐘後又再回來
    ，己ＯＯ有幫伊喝酒及幫伊講話，結果被罵，後來是己ＯＯ
    坐在伊旁邊時，伊已經喝酒喝到躲在桌子底下，伊拉己ＯＯ
    的衣服向她求救，要己ＯＯ幫伊打個電話，己ＯＯ說好，伊
    將電話拿給己ＯＯ，電話就被搶走了，之後伊就沒有印象了
    ，印象中，伊在「好久不見卡拉OK店」待了將近2小時等語
    （見原審卷第96至99頁）相符。審酌證人己ＯＯ於94年6月1
    8日晚上在「好久不見卡拉OK店」與被告、甲○見面前，彼此
    不認識，復無任何仇恨怨隙存在乙節，此經證人己ＯＯ、甲○於原審審理中證述在卷，被告對此亦為相同陳述，衡情，
    證人己ＯＯ與被告、甲○間單純係卡拉OK店服務小姐與客人
    間之關係而已，則證人己ＯＯ就被告與甲○當天在該卡拉OK
    店內飲酒之情形、該2人有無發生任何爭端等節所為之證述
    ，核與證人甲○所為上開證述，大致相符，可徵證人甲○所陳
    述關於其在「好久不見卡拉OK店」內與被告及被告友人間之
    互動情形所為陳述，尚非不實，僅係未達其於警詢中所陳「
    一直遭被告他們灌酒」之程度而已，仍值採信。至證人徐瑞
    美於警詢中所陳：甲○在「好久不見卡拉OK店」包廂內陪1群
    人喝酒、划拳，而這群人不懷好意一直灌甲○酒，因甲○不是
    店裡服務生，這群人就設計甲○一直喝酒云云，亦與其嗣於
    偵查中及原審審理中所陳述：被告與友人就是一直叫甲○喝
    酒等語，存有程度上之差異，是以，證人己ＯＯ於警詢中就
    此部分之陳述，猶嫌誇大，爰就此部分不予採信。
  (六)證人丁○○於警詢中陳稱：其等與被告在「悅來鄉茶室」要
    買單時，有提到要去「好久不見卡拉OK店」繼續喝酒，並詢
    問甲○及在場服務生下班後有無前往意願，甲○自行表明她也
    想去，後來在「好久不見卡拉OK店」內，其等沒有強行灌甲○喝酒等語，及證人戊ＯＯ於警詢中所陳：伊與被告於94年
    6月18日前往「悅來鄉茶室」喝酒，席間沒有發現有任何不
    愉快之事，被告沒有恐嚇甲○下班後要到「好久不見卡拉OK
    店」道歉，是其等要買單時，有提到要去「好久不見卡拉OK
    店」喝酒，並詢問甲○及在場服務生下班後有無前往意願，甲○自行表明她也想去，伊後來沒有進入「好久不見卡拉OK店
    」喝酒等語，及證人丙○○於警詢中證稱：伊與被告、甲○
    有在「好久不見卡拉OK店」喝酒，席間其等沒有強灌甲○喝
    酒，買單後甲○說想繼續喝酒，伊提議再買一些小菜到伊住
    處繼續喝，故甲○、己ＯＯ及被告便自行坐上伊駕駛的自小
    客車前往伊住處，伊載他們到住處後，便先行離去到「好久
    不見卡拉OK店」載丁○○等人，事後發生什麼事並不清楚等
    語，雖與被告就「悅來鄉茶室」、「好久不見卡拉OK店」內
    飲酒情形之陳述，尚無二致。然被告在丙○○住處內對甲○
    所為乘機性交犯行，既係在其與酒醉昏睡之甲○同處1室時，
    其臨時起意而為，證人戊ＯＯ、丁○○、丙○○等人斯時均
    未在場，其等所為陳述，要與被告嗣後對甲○所為之犯罪行
    為無涉。又證人張添福本院時證稱當天甲○並未遭恐嚇，甲○
    到「好久不見卡拉OK店」後並沒有人灌他酒，離開時甲○是
    一個人走的，甲○並未酒醉到不省人事等情節，其所述與甲○
    及證人己ＯＯ均不相符，應係迴護被告之詞，不足採信，且
    其證述亦與被告嗣後對甲○所為之犯罪行為無涉。綜上，證
    人丙○○、丁○○、丙○○所為上開證述，尚無從作為對被
    告有利之認定依據。
  (七)綜上所述，本案被告確有於94年6月19日凌晨3時許與業已酒
    醉之甲○、己ＯＯ一同進入丙○○住處後，於甲○進入房間因
    酒醉昏睡躺在床上，己ＯＯ躺在客廳沙發上睡覺時，被告亦
    進入甲○所在的房間內，基於乘機性交之犯意，乘甲○酒醉昏
    睡不知抗拒之際，以其手指插入甲○陰道內，對之性交得逞
    乙節，已堪認定，被告上開辯詞，核與證人甲○所證情節大
    相逕庭，又有多處與證據調查結果不符之處，足徵其所為辯
    解，要屬事後避就之詞，不足採信。是本案事證明確，被告
    犯行足堪認定。
二、論罪科刑：
  (一)查被告乙○○行為後，刑法於94年2月2日修正公布，於95年
    7月1日施行。按行為後法律有變更者，適用行為時之法律，
    但行為後之法律有利於行為人者，適用最有利於行為人之法
    律，修正後刑法第2條第1項定有明文。刑法第2條本身雖經
    修正，但刑法第2條既屬適用法律之準據法，本身尚無比較
    新舊法之問題，應一律適用裁判時之修正後刑法第2條規定
    以決定適用之刑罰法律，核先敘明。又本次刑法修正之比較
    新舊法，應就罪刑有關之共犯、未遂犯、想像競合犯、牽連
    犯、連續犯、結合犯，以及累犯加重、自首減輕暨其他法定
    加減原因（如身分加減）與加減例等一切情形，綜其全部罪
    刑之結果而為比較，如新舊法處罰之輕重相同，即無比較適
    用之問題，無刑法第2條第1項之適用，應依一般法律適用原
    則，適用裁判時法（參見最高法院95年度第8次、第21次之
    刑庭會議決議意旨）。查修正後刑法第57條關於科刑時應審
    酌之事項，其中就第7款「犯罪行為人與被害人之關係」，
    係將修正前刑法同條第8款「犯人與被害人『平日』之關係
    」之「平日」一語刪除，擴大犯罪行為人與被害人在犯罪行
    為上之關係，亦屬科刑時應予考慮之標準，修正後刑法第57
    條第8款並增列「犯罪行為人違反義務之程度」，此均屬法
    院就刑之裁量審認標準之明文化，非屬法律之變更（最高法
    院95年5月23日第8次刑庭會議決議亦同此意旨），無修正後
    刑法第2條第1項規定之適用。核被告乙○○所為，係犯刑法
    第225條第1項之對於女子利用其精神、身體障礙、心智缺陷
    或其他相類之情形，不知抗拒而為性交罪。
  (二)按被告以外之人於審判外之言詞或書面陳述，除法律有規定
    者外，不得作為證據；被告以外之人於偵查中向檢察官所為
    之陳述，除顯有不可信之情況者外，得為證據；被告以外之
    人於審判外之陳述，雖不符前4條之規定，而經當事人於審
    判程序同意作為證據，法院審酌該言詞陳述或書面陳述作成
    時之情況，認為適當者，亦得為證據；當事人、代理人或辯
    護人於法院調查證據時，知有第159條第1項不得為證據之情
    形，而未於言詞辯論終結前聲明異議者，視為有前項之同意
    。刑事訴訟法第159條第1項、第159條之1第2項、第159條之
    5就此分別定有明文。經查：證人甲○（被害人）、己ＯＯ於
    偵查中向檢察官所為之陳述，屬被告以外之人於審判外所為
    之陳述，為傳聞證據，惟現階段刑事訴訟法規定檢察官代表
    國家偵查犯罪、實施公訴，依法其有訊問被告、證人及鑑定
    人之權，證人、鑑定人且須具結，而實務運作時，檢察官偵
    查中向被告以外之人所取得之陳述，原則上均能遵守法律規
    定，不致違法取供，其可信度極高，是以，刑事訴訟法於92
    年2月6日修正時，即為兼顧理論與實務，以該法第159條之1
    第2項規定，除顯有不可信之情況者外，得為證據（參考刑
    事訴訟法第159條之1立法理由）。審酌證人甲○、己ＯＯ於
    偵查中所為之證述，並非違法取得，且無顯有不可信之情形
    ，上開證人2人於偵查中向檢察官所為之證述，可作為本案
    證據。又檢察官、被告及選任辯護人就卷附證人丁○○、賴
    當異、丙○○、己ＯＯ等人於警詢中之陳述、被害人甲○之
    真實姓名代號對照表、受理疑似性侵害事件驗傷診斷書等證
    據之證據能力，均表示不爭執，迄言詞辯論終結前未就上開
    證據之證據能力聲明異議，另於言詞辯論終結前就其原先主
    張不具證據能力之甲○所為警詢陳述，表示不再爭執其證據
    能力（見原審卷第192至193頁、本院卷第70頁反面），審酌
    上開證據並非公務員違法取得，亦無證據力明顯過低之情形
    ，復經於審判期日就上開證據進行調查、辯論，依法自有證
    據能力，均得作為本案證據。
三、原審經審理結果，為被告論罪科刑之判決，固非無見；惟查
    ，被告基於乘機性交之犯意，乘甲○酒醉昏睡不知抗拒之際
    ，將甲○上身所穿肚兜型上衣掀起至乳房下緣，下身所穿裙
    子往上拉起，內褲褪去，以手伸入甲○之陰道內，對甲○性交
    得逞，業經甲○證述綦詳，原審未予詳查，認被告將甲○上身
    所穿肚兜型上衣掀起至乳房下緣，將甲○下身所穿裙子脫去
    ，以性器以外不明異物伸入甲○之內褲內，逕自將該異物插
    入甲○陰道內，尚有違誤，又被告雖稱丙○○將其等載至丙○○住處後即回「好久不見卡拉OK店」，欲搭載丁○○云云
    ，惟證人張添福於本院證稱當時證人戊ＯＯ已離開，其留在
    店內把妹，事後丙○○有無回來，其不清楚，事後是其自行
    回家等語（見本院卷第57頁反面至第58頁），足見當時丙○○並非要返回「好久不見卡拉OK店」搭載他人，原審就此部
    分事實認定丙○○駕車搭載被告、甲○與己ＯＯ至其住處後
    ，未下車即逕自駕車返回「好久不見卡拉OK店」欲搭載他人
    ，亦有未洽。被告仍執前詞否認犯罪提起上訴，雖無理由，
    然原判決既有上揭可議之處，自屬無可維持，應由本院將原
    判決予以撤銷改判。爰審酌被告與被害人甲○之間並無任何
    恩怨仇恨存在，竟基於一己性慾，趁甲○酒醉不知抗拒之際
    ，對之性交得逞，難謂其惡性非重，併斟酌被告之品行有上
    述為宣洩己身性慾而恣意侵害他人性自主權之偏差情形、被
    告之智識程度為大學畢業，生活狀況與其子同住，及被告犯
    罪後矢口否認犯行，態度不佳等一切情狀，量處如主文第二
    項所示之刑，以示懲儆。又犯刑法第221條至第227條、第22
    8條、第229條、第230條、第234條之罪者，於裁判前應經鑑
    定有無施以治療之必要，有施以治療之必要者，得令入相當
    處所，施以治療；前處分於刑之執行前為之，其期間至治癒
    為止。但最長不得逾3年，修正前刑法第91條之1第1項、第2
    項，定有明文。本院前審依上開規定，函請行政院國軍退除
    役官兵輔導委員會臺北榮民總醫院鑑定被告有無依上開規定
    施以治療之必要，經該院醫師綜合被告之個人生活史及病史
    、既往犯案史、事發前、後及當時之精神狀態、精神狀態檢
    查、心理測驗及其他特殊檢查等進行評估，鑑定意見認被告
    無明顯精神科疾病與性倒錯疾症，在智力功能表現方面，被
    告整體智力測驗表現位於中等之範圍，在情緒行為方面，被
    告並無明顯身心症狀困擾之指標，被告於鑑定時之精神狀態
    檢查並無明顯精神症狀，被告在本案發生之前並無妨害性自
    主之犯罪行為，被告之再犯率及危險性並不高，是以，被告
    無令以相當處所施以治療之必要等語，有該院96年6月14日
    北總精字第0960011137號函所附精神狀況鑑定書1份在卷可
    按，爰不再令被告刑之執行前接受強制治療。
據上論斷，應依刑事訴訟法第369條第1項前段、第364條、第299
條第1項前段，刑法第225條第1項，判決如主文。
本案經檢察官黃全祿到庭執行職務。
中    華    民    國    99    年    7    月    23     日
                  刑事第二十三庭  審判長法  官  許宗和
                                        法  官  林海祥
                                        法  官  潘進柳
以上正本證明與原本無異。
如不服本判決，應於收受送達後10日內向本院提出上訴書狀，其
未敘述上訴之理由者並得於提起上訴後10日內向本院補提理由書
（均須按他造當事人之人數附繕本）「切勿逕送上級法院」。
                                        書記官  任正人
中    華    民    國    99    年    7     月    23    日

附錄：本案論罪科刑法條全文
刑法第225條（乘機性交猥褻罪）
對於男女利用其精神、身體障礙、心智缺陷或其他相類之情形，
不能或不知抗拒而為性交者，處3 年以上10年以下有期徒刑。
對於男女利用其精神、身體障礙、心智缺陷或其他相類之情形，
不能或不知抗拒而為猥褻之行為者，處6月以上5年以下有期徒刑
。
第1 項之未遂犯罰之。

司法院資訊處製作；財團法人民間司法改革基金會備份。
